臺灣高等法院民事判決
111年度家再易字第2號
再審原告    景龍江  
再審被告    杜龍雲  

上列當事人間請求確認繼承權不存在事件，再審原告對於中華民
國111年3月29日本院110年度家上易字第47號確定判決，提起再
審之訴，本院判決如下：
    主      文
再審之訴駁回。
再審訴訟費用由再審原告負擔。
    事實及理由
一、按再審之訴顯無再審理由者，得不經言詞辯論，以判決駁回
    之，民事訴訟法第502條第2項定有明文。
二、再審原告主張：兩造均為黃春綢之子，為同母異父兄弟，黃
    春綢於民國109年7月4日死亡，其遺產原應由全體繼承人共
    同繼承。惟再審被告結婚後因不滿黃春綢與其生父爭奪房產
    ，而對長年臥病之黃春綢不聞不問，黃春綢死後亦未前來送
    終，對黃春綢有重大虐待或侮辱情事，經黃春綢表示再審被
    告不得繼承，而求為判決確認再審被告對黃春綢之繼承權不
    存在。經本院以110年度家上易字第47號判決（下稱原確定
    判決）認定伊未證明再審被告對黃春綢長期臥病不聞不問，
    而經黃春綢表示其不得繼承之喪失繼承權情事為由，判決伊
    敗訴確定。惟證人景寶猜證述其有看過再審被告帶配偶及小
    孩回家過聖誕節等情，與卷附再審被告入出境資訊連結作業
    資料（下稱入出境紀錄）顯示其於108年12月23日即已出境
    ，不可能於108年12月25日出現在國內之事實不符，原確定
    判決卻據為事實認定之依據，違反民事訴訟法第222條第1項
    、第3項規定，又審判長於言詞辯論期日將原為關係人之景
    寶猜當庭轉換為證人而令其具結，亦違反民事訴訟法第316
    條第1項規定及司法院大法官釋字第762號解釋所揭櫫之正當
    法律程序原則，有適用法規顯有錯誤之再審事由。又前揭再
    審被告入出境紀錄為未經原確定判決斟酌之證物，如經斟酌
    伊即可受較有利之裁判。爰依民事訴訟法第496條第1項第1
    款、第13款規定，提起本件再審之訴等情。並聲明：㈠原確
    定判決廢棄。㈡確認再審被告對於被繼承人黃春綢之繼承權
    不存在。
三、經查：
㈠、民事訴訟法第496條第1項第1款部分
　⒈按民事訴訟法第496條第1項第1款所謂適用法規顯有錯誤者，
    係指確定判決所適用之法規，顯然不合於法律規定，或與司
    法院現尚有效及大法官會議之解釋，或消極的不適用法規，
    顯然影響判決者而言。但不包括漏未斟酌證據、認定事實錯
    誤、取捨證據失當、判決不備理由，及在學說上諸說併存致
    發生法律上見解歧異等情形在內（最高法院63年度台上字第
    880號、86年度台再字第102號、87年度台上字第1936號、90
    年度台再字第27號民事裁判意旨參照）。又所謂適用法規顯
    有錯誤，應以原確定判決就其取捨證據所確定之事實而為之
    法律上判斷，有適用法規顯有錯誤之情形為限，並不包括認
    定事實錯誤或判決不備理由之情形在內，事實審法院認定事
    實縱有不當，亦不生適用法規顯有錯誤問題（最高法院102
    年度台再字第14號、99年度台聲字第959號、96年度台聲字
    第387號、93年度台簡上字第6號民事裁判意旨參照）。
　⒉再審原告以證人景寶猜證述其有看過再審被告帶配偶及小孩
    回家過聖誕節等情，與再審被告入出境紀錄顯示其於108年1
    2月23日即已出境，不可能於108年12月25日出現在國內之事
    實不符，原確定判決依證人景寶猜之證詞為事實認定之依據
    ，違反民事訴訟法第222條規定，有適用法規顯有錯誤之再
    審事由云云。惟查：
　　⑴、按法院為判決時，應斟酌全辯論意旨及調查證據之結果
        ，依自由心證判斷事實之真偽。但別有規定者，不在此
        限。法院依自由心證判斷事實之真偽，不得違背論理及
        經驗法則。民事訴訟法第222條第1項、第3項固定有明
        文。
　　⑵、原確定判決係以：「…證人景寶猜證稱：黃春綢一直與伊
        同住，陳秀丹與上訴人結婚後，未與黃春綢同住。被上
        訴人在疫情前會在聖誕節帶兩個小孩與老婆回家與黃春
        綢團聚，黃春綢還說幹嘛多花三張機票錢回來。黃春綢
        很少講話，不會說不讓姓杜的小孩繼承這樣的話等語…
        參以被上訴人在98至108年間確於每年之11月、12月間
        入境，聖誕節前後出境等情，有卷附入出境資訊連結作
        業可參…其入出境時間，與景寶猜證稱被上訴人在聖誕
        節帶妻小回家與黃春綢團聚過節，大致相符…」等事證
        ，而為心證所得「被上訴人對黃春綢長期臥病不聞不問
        ，經黃春綢表示其不得繼承之事實」理由之一，此參卷
        附原確定判決足知（見本院卷第43至44頁）。
　　⑶、而上開證人景寶猜所證述再審被告在疫情前會在聖誕節
        帶兩個小孩與老婆回家與黃春綢團聚之情，並未侷限於
        再審被告「於108年之聖誕節」帶妻小回家與黃春綢團
        聚；另原確定判決佐以再審被告之入出境紀錄所顯示其
        「在98至108年間確於每年之11月、12月間入境、聖誕
        節前後出境等情」，而認與證人景寶猜上開證述情節大
        致相符，不僅核係關於有無再審原告所稱再審被告對黃
        春綢長期臥病不聞不問而經黃春綢表示其不得繼承等情
        之相關事實認定，而屬事實審法院本於取捨證據、認定
        事實之職權行使所為論斷，亦未見有何判斷事實未憑證
        據或違背論理及經驗法則而違反民事訴訟法第222條第1
        項、第3項之情事，再審原告此部分主張原確定判決有
        適用法規顯有錯誤之再審事由，顯非可採。
　⒊再審原告又以原確定判決之審判長於言詞辯論期日將原為關
    係人之景寶猜當庭轉換為證人而令其具結，亦違反民事訴訟
    法第316條第1項規定及大法官釋字第762號解釋揭櫫之正當
    法律程序原則，而有適用法規顯有錯誤之再審事由云云。惟
    查：
　　⑴、按訊問證人，應與他證人隔別行之。但審判長認為必要
        時，得命與他證人或當事人對質，民事訴訟法第316條
        第1項定有明文。至司法院大法官釋字第762號解釋，則
        係有關刑事訴訟之被告直接獲知卷證資訊及得請求付與
        卷內筆錄以外之卷宗及證物影本之權利，核與民事訴訟
        無涉。
　　⑵、查證人景寶猜因係黃春綢之繼承人之一，其應繼分之法
        律上利害因原確定判決之結果而受影響，經前訴訟程序
        依家事事件法第77條第2、3項規定列為關係人，此參卷
        附原確定判決足知（見本院卷第41頁）。惟縱證人景寶
        猜原係以關係人身分於言詞辯論期日到場，經當場轉換
        為證人身分而令其具結，核係前訴訟程序本院調查證據
        之職權行使，未見有何違背民事訴訟法第316條第1項規
        定之情，且與大法官釋字第762號解釋無關。再審原告
        此部分主張原確定判決有適用法規顯有錯誤之再審事由
        ，顯屬無據。
㈡、民事訴訟法第496條第1項第13款部分　　　　
　⒈按當事人發現未經斟酌之證物或得使用該證物，如經斟酌可
    受較有利益之裁判者，得以再審之訴對於確定終局判決聲明
    不服，民事訴訟法第496條第1項第13款定有明文。所謂當事
    人發現未經斟酌之證物或得使用該證物者，係指在前訴訟程
    序事實審言詞辯論終結前已存在之證物，因當事人不知有此
    ，致未經斟酌，現始知之，或雖知有此而不能使用，現始得
    使用者而言，且以如經斟酌可受較有利益之裁判者為限（最
    高法院77年度台上字第776號民事裁判意旨參照）。
　⒉再審原告雖主張前揭顯示再審被告於108年12月23日即已出境
    之入出境紀錄，為未經原確定判決斟酌之證物，如經斟酌其
    即可受較有利之裁判云云。惟前揭再審被告之入出境紀錄，
    業經原確定判決予以斟酌並記明其得心證之理由，業如前述
    ，非民事訴訟法第496條第1項第13款所定發現未經斟酌之證
    物或得使用該證物，如經斟酌可受較有利益之裁判之情。再
    審原告此部分主張原確定判決有民事訴訟法第496條第1項第
    13款所定再審事由，亦非有據。
四、從而，原確定判決既無適用法規顯有錯誤，或當事人發現未
    經斟酌之證物或得使用之證物，經斟酌後可受較有利裁判之
    情事，則再審原告主張原確定判決有民事訴訟法第496條第1
    項第1款、第13款之再審事由，提起本件再審之訴，顯無理
    由，爰不經言詞辯論，逕以判決駁回之。
五、據上論結，本件再審之訴為無理由。爰判決如主文。
中　　華　　民　　國　　111 　年　　9 　　月　　14　　日
                    家事法庭
                        審判長法  官  楊絮雲
                              法  官  盧軍傑
                              法  官　陳賢德　
正本係照原本作成。
不得上訴。
中　　華　　民　　國　　111 　年　　9 　　月　　14　　日
　　　　　　　　　　　　    　書記官　張佳樺